【裁判字號】    99,上訴,2918
【裁判日期】    991104
【裁判案由】    殺人未遂
【裁判全文】
臺灣高等法院刑事判決                99年度上訴字第2918號
上  訴  人  臺灣新竹地方法院檢察署檢察官
被      告  乙○○
指定辯護人  本院公設辯護人周君穎
上列上訴人因殺人未遂案件，不服臺灣新竹地方法院98年度訴字
第137號，中華民國99年7月28日第一審判決（起訴案號：臺灣新
竹地方法院檢察署98年度偵字第2277號），提起上訴，本院判決
如下：
    主  文
原判決撤銷。
乙○○傷害人之身體，處有期徒刑貳年陸月，扣案藍波刀壹把沒
收之。
    事  實
一、乙○○於民國98年3月12日下午某時許，在新竹市○○路○段
    335巷27號其住處與甲○○玩撲克牌十點半，因甲○○贏錢
    後有事先行離去，即心生不滿，於同日晚間8時許，搭乘計
    程車前往甲○○位於同路4段265號住處，見甲○○與友人正
    在飲酒，便向甲○○表示亦要飲酒，待甲○○倒酒後，乙○○隨即將酒杯丟在地上，拍桌並對甲○○辱罵三字經（公然
    侮辱部分未據告訴），兩人因而發生爭執拉扯，甲○○乃將
    乙○○壓制在地並掌摑其臉部4次，乙○○不敵遂假意向甲○○道歉而離去，惟氣憤難平，乃致電甲○○，並在電話中
    再度辱罵甲○○，甲○○聞言隨即騎機車至乙○○上開住處
    ，欲與乙○○理論，適乙○○不在家，遂向乙○○之兄彭朝
    金抱怨上情並等待乙○○返家。嗣乙○○於約1小時後即同
    日晚間10時20分許返家時，見甲○○在其住處，復於住處外
    空地對甲○○辱罵三字經（公然侮辱部分未據告訴），甲○○見狀乃上前與乙○○拉扯，並將之壓制在地上，復持打火
    機毆打乙○○之嘴、鼻，及掌摑乙○○2次，乙○○不敵，
    乃假意向甲○○道歉，待甲○○鬆手後，乙○○因認2次遭
    甲○○壓制及掌摑，顏面盡失，為思教訓甲○○，竟基於傷
    害之犯意，起身進入住處房間內取出其所有之藍波刀1把，
    並以反手握刀之方式，走出屋外再度辱罵甲○○（公然侮辱
    部分未據告訴），並乘甲○○不備之情形下，往其腰際刺中
    1 刀，致使甲○○左腰部受有1處5公分寬之傷口，乙○○復
    持該刀刺向甲○○之腰部，因甲○○以左手擋刀而受有左手
    食指撕裂傷，惟甲○○因左腰部受創、流血而不支倒地後，
    乙○○乃跨坐於甲○○之腹部上，承續前開傷害之犯意，持
    藍波刀往甲○○之左肩部刺數刀，致甲○○受有左肩2處各
    約3公分、5公分之傷口，甲○○並因伸手抵抗，而同時受有
    左手臂、頭皮等多處撕裂傷。嗣經彭朝金搶下藍波刀並撥打
    119通知救護車前往上址，再經119轉報110有人受傷後通報
    新竹市警察局第一分局南寮派出所（下稱南寮派出所）派員
    前往處理，乙○○於其犯罪被發覺前向到場之員警丙○○坦
    承犯行，進而接受本件裁判，並扣得其所有供行兇用之前揭
    藍波刀1把。
二、案經甲○○訴由新竹市警察局第一分局報請臺灣新竹地方法
    院檢察署檢察官偵查起訴。
    理  由
一、按被告以外之人於審判外之陳述，雖不符前四條之規定，而
    經當事人於審判程序同意作為證據，法院審酌該言詞陳述或
    書面陳述作成時之情況，認為適當者，亦得為證據；當事人
    、代理人或辯護人於法院調查證據時，知有第159條第1項不
    得為證據之情形，而未於言詞辯論終結前聲明異議者，視為
    有前項之同意；刑事訴訟法第159條之5定有明文。查，本判
    決下列認定事實所引用之證據資料（包含人證與文書證據、
    物證等證據），並無證據證明係公務員違背法定程序所取得
    ；而檢察官、被告及辯護人對本院提示之卷證，亦均表示對
    於證據能力沒有意見而不予爭執，且迄至言詞辯論終結前亦
    未再聲明異議，本院審酌上開證據資料製作時之情況，尚無
    違法不當或證明力明顯過低之瑕疵，亦認以之作為證據，應
    屬適當，合先敘明。
二、訊據被告乙○○固坦承有於前揭時地，持扣案藍波刀刺傷告
    訴人甲○○之腹部、肩部，致使告訴人受有上開傷勢之事實
    不諱，惟堅決否認有何殺人之犯意，辯稱：伊只是因告訴人
    先後2次打其巴掌，持刀要教訓告訴人而已，未有要致告訴
    人於死之意等語。經查：
  (一)被告於前揭時、地持扣案之藍波刀，朝告訴人之腹部、肩部
    等處猛刺，致告訴人受傷、流血，被告之兄彭朝金見狀乃撥
    打119電話，通知救護車將告訴人送至國軍新竹地區醫院急
    診救治，經診斷告訴人受有腹部穿刺傷、肩部深部撕裂傷、
    左手食指、頭皮撕裂傷等傷害，左肩之傷口2處，各約3公分
    、5公分寬，左腰傷口約5公分寬，已深入腹腔，並於當日入
    院後進行剖腹探查手術及清創手術，於同年月19日出院等情
    ，業據證人即告訴人甲○○於偵查、原審中供證，及證人彭
    朝金於警詢時供證明確（偵查卷第10至14、44至46頁，原審
    卷二第16至18頁），並為被告迭於偵審中供承不諱，此外，
    復有診斷證明書1張、國軍新竹地區醫院附設民眾診療服務
    處98年4月16日醫桃新民字第0980000170號函暨所附告訴人
    就診病歷資料影本、同年10月22日醫桃新民字第0980000564
    號函、新竹市警察局第一分局搜索扣押筆錄、搜索經過及結
    果陳報書、扣押物品目錄表、扣押物品收據、現場照片等件
    附卷可稽（偵查卷第15至19、26至29頁，原審卷一第92至13
    5、244頁），及藍波刀1把扣案可佐。被告雖辯稱：其持刀
    砍刺告訴人後，係自行將刀子丟在一旁云云，然依證人彭朝
    金於警詢時供證：其看見被告將告訴人壓制在地上，並以反
    手握刀之方式刺擊告訴人之頭部及肩膀等部位，見情況緊急
    ，便上前奪下被告手中刀械，並打電話通知119等語明確（
    偵查卷第13頁反面），衡情證人彭朝金為被告之兄長至親，
    兩人間亦無仇怨，實無虛捏上開陳述誣陷被告之理，堪認證
    人彭朝金上開證言屬實。是被告此部分所辯，尚無足採。
  (二)按刑法上殺人罪與傷害罪之區別，本視加害人有無殺意為斷
    ，被害人所受之傷害程度，固不能據為認定有無殺意之唯一
    標準，但加害人之下手情形如何，於審究犯意方面，仍不失
    為重要參考資料，最高法院20年非字第104號判例參照。又
    殺人與傷害之區別，既以有無殺意為斷，審理事實之法院，
    應就案內一切證據，詳查審認，視其犯罪之動機、殺傷之次
    數、所殺傷部位、傷勢程度、犯後態度等綜合判斷，俾為認
    定，同院85年度台上字第5611號判決意旨參酌。據此，行為
    人於行為當時，主觀上是否有殺人之故意，除應斟酌其使用
    之兇器種類、攻擊之部位、行為時之態度表示外，尚應深入
    觀察行為人與被害人之關係、衝突之起因、行為當時所受之
    剌激、下手力量之輕重，被害人受傷之情形及行為事後之態
    度等各項因素綜合予以研析。亦即被害人所受傷害之部位及
    程度、被告所用兇器之利鈍，尚難據為判斷有無殺人意思之
    唯一標準。經查：
  (1)告訴人與被告及其家人平時往來密切，常至被告住處喝酒或
    賭博，並認被告之兄彭朝金為乾哥，被告則稱告訴人為姐姐
    ，二家人交情融洽，而本件被告與告訴人爭執原因，乃告訴
    人賭博贏錢即離去所引致，並因被告前往告訴人住處理論時
    ，出言辱罵，而遭告訴人壓制、掌摑乙情，業據被告供承在
    卷，並經告訴人於偵查及原審中供證明確（偵查卷第44頁，
    原審卷二第17頁），是衡以上開被告與告訴人間之交情，及
    爭執之原由，可見被告並無殺人之動機存在。
  (2)又告訴人於案發翌日（13日）警詢時指稱：伊係因為遭友人
    乙○○持藍波刀殺傷，所以製作筆錄等語（偵查卷第10頁）
    ，是告訴人於送國軍新竹地區醫院急救後，猶意識清醒可接
    受警員詢問，且主觀上僅認係遭被告持刀殺傷。復就案發過
    程，依告訴人於偵查及原審中供證：案發當天下午伊去被告
    他們家，他們在喝酒，後來被告找伊玩撲克牌十點半，伊贏
    了他約6、7百元，伊就先離開了，後來被告的哥哥彭朝金就
    打電話給伊，他說：「三八，叫妳不要跟他玩，他輸不起，
    現在被告要去妳家打妳」，之後被告就進來了，伊就問被告
    要不要喝酒，他說好，後來被告杯子拿起來就將杯子摔到地
    上並罵伊三字經，伊與被告2個人都站起來，被告要打伊，
    沒打到，伊就將他壓在地上，伊就問他，伊母親80幾歲了還
    要讓你罵三字經，他說：「姐，不好意思，以後我不敢這樣
    了」，後來伊先騎機車去跟彭朝金抱怨，說他弟弟要來打伊
    ，因為伊在作生意，被告來罵三字經，並拍打桌子、摔杯子
    的事情，……後來伊與彭朝金就在他們家門前的芭樂樹下聊
    天，等了很久，後來彭朝金就向伊說，被告不敢進來了，他
    應該在外面，過了一下子，被告就跑進來，一看到伊，就又
    罵伊三字經，並要打伊，伊就閃開，被告將伊壓在地下，伊
    動作很快，又反過來將被告壓在地下，伊就用打火機打被告
    的嘴巴、鼻子旁邊有流血，伊就打了被告二個嘴巴，並說以
    後不得用三字經罵伊母親，被告又說不好意思，後來被告起
    來進到房子裡面去拿出刀，當時伊不知道他有拿刀，被告拿
    刀罵伊三字經、要給伊死掉的話，就往伊左腹部插1刀，伊
    就伸手抵擋，第2刀就刺到伊的左食指，此時伊就倒下去，
    被告就雙腳跨坐壓在伊肚子上刺伊，第3刀是往頭部刺，但
    伊將頭右轉，刀子僅劃到伊頭皮，之後被告係往伊左肩膀刺
    2 刀，左手臂刺1刀等語（偵查卷第44、45頁，原審卷二第
    17 至19頁），是在上開互毆之過程中，被告並無自始即持
    刀攻擊告訴人之意思，而係告訴人先持打火機攻擊其嘴、鼻
    情形下，被告不敵始進屋取出扣案之藍波刀而持以反擊，雖
    被告反擊結果係刺中告訴人腹部、頭部及肩膀，然被告供稱
    ：伊當天回到住處後，又與告訴人吵架，告訴人再將伊推倒
    ，打伊太陽穴，並搥伊頭兩拳，伊才去房間拿刀子殺她，因
    刀子不利，伊即右手拿刀刺她頭部一下，肩膀一下，後來她
    就倒地，伊刺她的腰部一下，伊沒有很用力刺，伊有控制力
    道等語（偵查卷第43、44頁），再參以被告於告訴人腹部受
    傷流血、不支倒地而跨坐告訴人腹部上時，手持藍波刀，已
    居絕對優勢之地位，如欲置告訴人於死地，自非難事，惟告
    訴人僅頭皮及左肩膀等非屬要害部位受有撕裂傷，故觀察上
    開攻擊之過程，尚難認被告持刀刺向告訴人之際，確有持該
    藍波刀朝告訴人要害加以攻擊之故意存在。
  (3)復扣案由被告持以攻擊告訴人之藍波刀，全長約31公分，為
    金屬材質，具有一定重量，刀刃部分為18公分，尾端呈尖銳
    狀，刀鋒銳利，刀背有6.5公分呈尖銳的鋸齒狀，業經原審
    勘驗在卷（原審卷二第22頁反面），且有照片2張在卷可參
    （偵查卷第4、5頁），固堪認該藍波刀為鋒利尖銳之危險工
    具，若持往人體要害部位穿刺，足以致人於死。而檢察官於
    原審提出補充理由書亦略以：告訴人因遭被告持藍波刀猛刺
    而受有腹部穿刺傷、肩部深部撕裂傷、左手食指撕裂傷等傷
    害，其中左肩之傷口深可見骨，最嚴重者乃左腰際之穿刺傷
    ，該處傷口寬約5公分，但深已入腹腔等情，有國軍新竹地
    區醫院附設民眾診療服務處診斷證明書、國軍新竹地區醫院
    附設民眾診療服務處98年4月16日醫桃新民字第0980000170
    號函暨所附病歷資料在卷可按，足見被告下手行兇時所用力
    道之猛烈。衡被告係具有一般智識之成年人，則其對於人體
    腹腔內有許多重要臟器，腹部肌膚甚為柔軟，若遭利刃刺入
    深及腹腔可能導致重要臟器受傷而造成死亡結果之一般常識
    ，自無諉為不知之理，其竟仍持利刃用力朝告訴人腹部刺入
    達深及腹腔之程度，其殺人之犯意甚為顯然等語。惟告訴人
    於案發當日經送往國軍新竹地區醫院急診並住院救治，其中
    左腰之傷口深及腹腔，經緊急剖腹探查，該傷勢僅傷到網膜
    內的血管，並未傷及腹腔內的任何器官及臟器，另左肩深部
    撕裂傷，經過清創縫合，傷口並無大礙，基本上，並無危及
    生命之危險，且腹腔及肩部之傷口，後經追跡，均已復原，
    無重大不治及難治的情形等情，亦有該院附設民眾診療服務
    處98年10月22日醫桃新民字第0980000564號函在卷可參（原
    審卷一第244頁），參以告訴人所受最嚴重之傷勢乃屬腹部
    穿刺傷，惟其位置係左腰際處約5公分寬，並無如檢察官所
    指朝中腹部刺下，有傷及腹腔內重要臟器之可能，由上足徵
    被告於持刀刺殺告訴人過程中，既未朝告訴人身體要害部分
    猛刺，且告訴人因而所受之上開腹部穿刺傷、肩部及頭部撕
    裂傷，亦無生命之危險。至告訴人之左肩傷口雖深及見骨，
    然以肩部乃支撐人體上半身之骼骨所在，並無厚實肌肉包裹
    ，持刀砍刺該處，皮開骨現，殆屬尋常，尚難遽認被告係持
    刀猛刺告訴人身體，欲致告訴人於死之意。
  (4)綜上以觀，尚難以被告有持刀刺傷告訴人，並揚稱「給你死
    」等語之行徑，遽認被告有殺人之故意，應認被告持上開藍
    波刀攻擊告訴人行為係出於普通傷害之犯意所為。
  (三)又被告雖於97年11月5日至同年11月20日間，經診斷有非典
    型憂鬱症、酒精依賴及中毒等病症而住院治療，有國軍新竹
    地區醫院附設民眾診療服務處98年4月21日醫桃新民字第098
    0000180號函暨所附病歷資料影本1份在卷可參（原審卷一第
    150至176頁），復曾於94年2月2日至同年3月3日、94年3 月
    22日至同年4月8日間，均因精神疾病住院治療，並於94年7
    月18日因精神分裂症至行政院衛生署新竹醫院急診治療等情
    ，有行政院國軍退除役官兵輔導委員會竹東榮民醫院98年5
    月1日竹醫醫字第0980002148號函暨所附出院病歷摘要及行
    政院衛生署新竹醫院98年4月29日新醫歷字第0980002577號
    函暨所附急診病歷、出院病歷摘要、急診病歷資料影本等資
    料在卷可佐（原審卷一第191至199、201、202頁），且被告
    於本案犯行前曾飲酒，而於當日晚間10時39分經警測得如事
    實欄所示之酒精濃度，有酒精濃度呼氣測定紙1紙在卷可參
    （偵查卷第25頁），然被告於當晚，在其住處遭告訴人壓制
    在地時，仍能假意向告訴人道歉，以求告訴人將其放開後，
    再返回房間持藍波刀為本案犯行，且被告犯後就其犯案動機
    、行兇經過，均能詳為陳述，其推理能力與邏輯思考與常人
    無異，足徵被告縱於案發時曾遭告訴人壓制在地，且因患有
    精神疾病及飲酒，致遭受刺激情緒不穩定，惟其於行為時辨
    識其行為違法之能力，並無任何證據顯示有因精神障礙致喪
    失或顯著降低等情事，況被告於行為時之精神狀態，經原審
    囑託國軍新竹地區醫院附設民眾診療服務處鑑定結果為：「
    乙○○目前之臨床精神醫學上之診斷為：1、精神分裂症，
    2、酒精成癮。而推斷其案發當時之精神狀態，就其整體精
    神功能而言，案發時雖在飲酒狀態下所為，意識清楚，對於
    自身行為及動機皆有合宜解釋，非處於酩酊狀態，有否認受
    原本疾病精神狀態影響，故評估當時對一般之是非善惡之認
    知及判斷而行為之能力皆完整。」有國軍新竹地區醫院附設
    民眾診療服務處98年9月29日醫桃新民字第09800005 21號函
    暨所附被告之精神鑑定報告書1份附卷足憑（見原審卷一第
    233至239頁）。從而，被告行為時顯未因精神障礙或其他心
    智缺陷，致辨識其行為違法或依其辨識而行為之能力有所欠
    缺或顯著減低，併此敘明。
  (四)綜上所述，本案事證明確，被告傷害犯行洵堪認定，應予依
    法論科。
三、核被告所為，係犯刑法第277條第1項之傷害罪。公訴意旨雖
    認被告係犯刑法第271條第2項、第1項之殺人未遂罪，惟被
    告應無殺人之犯意，已如前述，而起訴書已敘明被告持刀攻
    擊告訴人致傷，就被告傷害告訴人之事實已於起訴書中敘及
    ，是本院自得變更起訴法條而予以審理。又被告於本案犯行
    後，於有偵查權限機關尚未知悉上開犯行之前，向據報到場
    處理之南寮派出所員警丙○○坦承其上開犯行之事實，業據
    證人丙○○於本院供證明確（本院卷第39頁），並有新竹市
    警察局第一分局98年4月24日竹市警一分偵字第0980010139
    號函文暨所附員警丙○○出具之偵查報告在卷可憑（原審卷
    一第182至184頁），核與自首要件相符，爰依刑法第62條之
    規定減輕其刑。
四、原審認被告事證明確，予以論罪科刑，固非無見。惟查，本
    件被告上開持刀刺傷告訴人之行為，係出於普通傷害之犯意
    所為，原審未察，遽認被告有殺人之故意，逕對被告論以殺
    人未遂罪，其所為判決，自有未洽。檢察官上訴意旨以被告
    不符合刑法自首之要件，及原審量刑過輕等語，雖非有理由
    ，然按原判決既有前揭可議，仍應由本院將原判決予以撤銷
    改判。爰審酌被告前未曾受有期徒刑之宣告，有本院被告前
    案紀錄表可憑，素行尚可，僅因先後2次遭告訴人掌摑、羞
    辱，氣憤難平，即持刀刺傷告訴人，被告顯欠缺法治觀念，
    行為嚴重偏差，應予非難，且迄今未與告訴人達成和解，實
    不宜輕縱，惟念及被告飲酒後一時失慮而為本件犯行，復犯
    後對於犯罪過程均坦認在卷，顯見尚有悔意，並衡酌被告為
    國小畢業、為電焊工，經濟狀況非佳等智識、教育程度、經
    濟狀況，暨其為本案犯行之動機、手段、告訴人所受傷勢等
    一切情狀，量處有期徒刑二年六月，以示懲儆。至被告之原
    審辯護人雖為被告利益辯護稱：被告罹患精神疾病，且長期
    失業，身心壓力大於常人，又在飲酒後，因雙方互有動手之
    情形下為本案犯行，且告訴人已完全復原，犯罪情狀顯可憫
    恕，請求依刑法第59條之規定以減輕其刑等語。惟刑法第59
    條之酌量減輕其刑，必須犯罪另有特殊之原因與環境等等，
    在客觀上足以引起一般同情，認為即予宣告法定低度刑期尤
    嫌過重者，始有其適用；至於犯罪之動機、犯罪之手段或犯
    罪後之態度等情狀，僅可為法定刑內從輕科刑之標準，不得
    據為酌量減輕之理由（最高法院77年度台上字第4382號判決
    意旨參照）。查被告僅因細故即持刀砍傷告訴人，且於告訴
    人倒地之後，未立即罷手，仍持續持刀刺擊告訴人之肩部、
    頭部、手臂等處，欲致告訴人於死，其犯罪情節之惡性重大
    ，且始終未與告訴人達成和解或賠償其之損失，又被告雖患
    有精神疾病，然為本案犯行時，並非無思考辨識能力，而無
    精神耗弱或心神喪失之情形，已如上述，且有國軍新竹地區
    醫院附設民眾診療服務處前揭鑑定書在卷可稽，本院審酌該
    等犯罪情節，尚難認有何足以引起一般同情或顯可憫恕之情
    狀，故辯護人據以請求減刑，於法尚有未合。扣案藍波刀1
    把，係被告所有，供其為本案犯行所用之物，業經被告供述
    在卷，爰依刑法第38條第1項第2款規定宣告沒收。
據上論斷，應依刑事訴訟法第369條第1項前段、第364條、第299
條第1項前段、第300條，刑法第277條第1項、第62條前段、第38
條第1項第2款，判決如主文。
本案經檢察官呂光華到庭執行職務。
中    華    民    國    99    年    11    月     4    日
                  刑事第二十一庭審判長法  官  蔡聰明
                                      法  官  趙文
                                      法  官  楊力進
以上正本證明與原本無異。
檢察官如不服本判決，應於收受送達後十日內向本院提出上訴書
狀，其未敘述上訴之理由者並得於提起上訴後十日內向本院補提
理由書（均須按他造當事人之人數附繕本）「切勿逕送上級法院
」。
被告不得上訴。
                                      書記官  彭威翔
中    華    民    國    99    年    11    月    5     日
附錄：本案論罪科刑法條全文。
中華民國刑法第277條第1項
傷害人之身體或健康者，處 3 年以下有期徒刑，拘役或 1 千元
以下罰金。

司法院資訊處製作；財團法人民間司法改革基金會備份。
